臺北高等行政法院判決　　　　　　　　　　　　　　九十三年度簡字第一一二二號
　　原　　　告　甲○○
　　被　　　告　桃園縣政府
　　代　表　人　乙○○縣長）.
　　訴訟代理人　丙○○
右當事人間因地政士法事件，原告不服內政部中華民國九十三年三月八日台內訴字第
○九二○○○八九六三號訴願決定，提起行政訴訟。本院判決如左：
　　主  文
原告之訴駁回。
訴訟費用由原告負擔。
　　事  實
緣原告於民國（下同）九十二年八月十一日向桃園縣桃園地政事務所代理申辦土地登
記案件，經該所查得原告未依法加入地政士公會，乃移由被告處理。案經被告查明原
告領有被告核發之八三桃縣地字第○○○四五五號開業執照，惟未加入桃園縣地政士
公會，卻代理申辦土地登記案件，被告爰以原告違反地政士法第三十三條第一項規定
，依同法第五十條第二款規定，以九十二年十月二十二日府地籍字第○九二○二四二
五三八號處分書，裁處原告新台幣三萬元罰鍰，並命原告於處分書送達十五日內改正
。原告不服，提起訴願，遭決定駁回，遂就三萬元罰鍰處分，向本院提起行政訴訟。
茲摘敘兩造訴辯意旨如次：
甲、原告起訴意旨略謂：
一、原告僅針對罰鍰處分不服，因原告於接獲處分書後，隨即加入地政士公會，故對
    限期改正處分部分並無不服。
二、地政士法第三十三條第一項違反憲法保障人民生存權、工作權及財產權之規定，
    原告領有被告核發之八三桃縣地字第○○○四五五號開業執照，即得執業，被告
    不得以原告未加入公會而限制人民不能執業，僅能於換證時以證件未齊備而不予
    換證，再以未具證照限制執業。況原告已加入當地工會組織，性質與地政士公會
    相同，原告因地政士公會收費過高而未加入該公會，被告要求原告須加入地政士
    公會始能執業，並不合理。
三、主管機關應以善誘方式使人民自願加入公會，不得以強制手段逼迫，致人民誤認
    政府圖利社會團體，成為公會之討債工具。被告僅憑一紙地政士公會全聯會之通
    知，即逕處原告罰鍰，並未瞭解地政士公會收費是否亦立法收取事業基金，且於
    九十、九十一年間景氣低迷，房地產交易幾乎停擺，地政士形同失業，入會時尚
    須繳交事業基金，當原告拒絕繳交事業基金時，亦同時遭拒絕入會。嗣因地政士
    公會收費不合理，遭會員抵制，停收事業基金降低收費，惟被告未善盡告知之責
    ，直至原告接獲本件處分書，去電申請入會，方知費用已降低，故本件處分難令
    原告甘服，請求撤銷訴願決定及原處分，訴訟費用由被告負擔。
乙、被告答辯意旨略謂：
一、按「地政士登記後，非加入該管直轄市或縣（市）地政士公會，不得執業。」、
    「有下列情形之一，而擅自以地政士為業者，由直轄市或縣（市）主管機關處新
    臺幣三萬元以上十五萬元以下罰鍰，並限期命其改正或停止其行為；．．二、領
    有開業執照未加入公會。」、「本法施行前，依法領有土地專業代理人證書者，
    ．．得繼續執業四年，．．」地政士法第三十三條第一項、第五十條及第五十三
    條第一項分別定有明文。次按「．．一、本法施行前，已執業之土地登記專業代
    理人，自本法施行之日起，依本法第五十三條第一項規定，無須換發地政士開業
    執照，以地政士身分繼續執業四年，惟該等人員仍有本法第三十三條規定之適用
    。」內政部九十一年七月二十九日台內中地字第○九一○○一一一二五號令釋示
    在案。
二、原告於九十二年八月十一日未加入公會期間，向桃園縣桃園地政事務所代理送件
    ，顯有執業之事實，經被告依地政士法第三十三條第一項、第五十條及第五十三
    條第一項規定據以裁處，並無不當。而為加強宣導內政部九十一年九月二日台內
    中地字第○九一○○一三二五五—一號令：「已執業之土地登記專業代理人，於
    地政士法施行後，尚未加入該管直轄市或縣（市）地政士公會者，請加強宣導該
    等人員於九十一年十月三十一日前加入公會，逾期未加入公會，而擅自以地政士
    為業者，依地政士法第五十條第二款規定辦理。」之意旨，被告於九十一年九月
    十七日以府地籍字第○九一○二○四四七二號函通知所轄縣內已開業之地政士知
    照，且於九十一年九月二十七日發布新聞稿，並於被告所屬地政局網站最新消息
    公告週知。被告復依內政部九十一年十一月二十六日內授中辦字第○九一○○八
    五七八八號函之意旨，落實地政士法第三十三條第一項規定及公會自治之立法意
    旨，以九十一年十一月二十八日府地籍字第○九一○二六一八五四號函轉桃園縣
    各地政事務所於收件櫃台設置明顯標語，提醒地政士應先加入公會再送件，以免
    受罰等措施，業已盡廣為宣導告知之責。
三、地政士領得開業執照者，依地政士法第三十三條第一項規定，須加入該管直轄市
    或縣（市）地政士公會，始能執業，惟地政士倘未加入公會逕向地政機關遞件代
    理申報土地登記案件，地政機關仍應受理辦理，主管機關僅得於嗣後依據同法第
    五十條第二款規定裁罰。參照司法院釋字第二七五號解釋：「人民違反法律上之
    義務而應受行政罰之行為，法律無特別規定時，雖不以出於故意為必要，仍須以
    過失為其責任條件。但應受行政罰之行為，僅須違反禁止規定或作為義務，而不
    以發生損害或危險為其要件者，推定為有過失，於行為人不能舉證證明自己無過
    失時，即應受處罰。」、行政法院（現改制為最高行政法院）三十六年判字第十
    六號判例：「當事人主張事實須負舉證責任倘其所提出之證據不足為主張事實之
    證明自不能認其主張之事實為真實。」之意旨，原告違反地政士法第五十條第二
    項規定，被告所為處分及訴願決定均無違法不當。
四、請求駁回原告之訴，訴訟費用由原告負擔。
    理  由
一、按「地政士應檢具申請書及資格證明文件，向直轄市或縣（市）主管機關申請登
    記，並領得地政士開業執照（以下簡稱開業執照），始得執業。」、「地政士登
    記後，非加入該管直轄市或縣（市）地政士公會，不得執業。」、「有下列情形
    之一，而擅自以地政士為業者，由直轄市或縣（市）主管機關處新台幣三萬元以
    上十五萬元以下罰鍰，並限期命其改正或停止其行為；屆期仍不改正或停止其行
    為者，得繼續限期命其改正或停止其行為，並按次連續處罰至改正或停止為止：
    ．．二、領有開業執照未加入公會。．．」、「本法施行前，依法領有土地登記
    專業代理人證書者，於本法施行後，得依第七條規定，申請開業執照；已執業者
    ，自本法施行之日起，得繼續執業四年，期滿前，應依第八條規定申請換發，始
    得繼續執業。」為地政士法第七條、第三十三條第一項、第五十條第二款及第五
    十三條第一項所明定。
二、本件原告係經被告於八十三年核發桃縣地字第○○○四五五號開業執照，惟原告
    未加入桃園縣地政士公會，卻於九十二年八月十一日向桃園縣桃園地政事務所代
    理申辦土地登記案件，被告乃依法裁處原告三萬元罰鍰。上開事實有桃園縣土地
    登記專業代理人登記簿、桃園縣地政事務所代理人未加入公會申請登記收件清冊
    、土地登記申請書、被告九十二年十月二十二日府地籍字第○九二○二四二五三
    八號處分書等附卷可稽，且為兩造所不爭執，堪信為實。經查，原告為地政士法
    施行之日前，原領有土地登記專業代理人證書者，其身分與地政士無異，自應受
    地政士法相關規定之規範。迺依前揭地政士法第三十三條第一項規定，原告應加
    入地政士公會始能執業，然其並未加入地政士公會（原告所加入之當地「工會」
    組織，其性質與地政士「公會」並不相同），即於九十二年八月十一日向桃園縣
    桃園地政事務所代理申辦土地登記案件，已違反前揭地政士法第三十三條第一項
    規定甚明，被告據以裁處罰鍰，即非無據。又原告具備專業地政士資格，對於地
    政士相關法令，理應隨時主動注意探詢，是原告就上開未加入公會即行執業之違
    章事實，縱非故意，亦難辭過失之責，揆諸司法院釋字第二七五號解釋：「人民
    違反法律上之義務而應受行政罰之行為，法律無特別規定時，雖不以出於故意為
    必要，仍須以過失為其責任條件。但應受行政罰之行為，僅須違反禁止規定或作
    為義務，而不以發生損害或危險為其要件者，推定為有過失，於行為人不能舉證
    證明自己無過失時，即應受處罰。」之意旨，自應受罰，尚不能以未獲被告通知
    而徒以卸責。再者，地政士法第三十三條第一項及第五十條第二款有關不依法加
    入地政士公會為會員之地政士之處罰規定，係為落實公會自治政策（詳地政士法
    之立法總說明及立法理由），增進公共利益所必要，與憲法第二十三條並無牴觸
    ，亦無違反憲法保障人民生存權、工作權及財產權之可言。
三、綜上所述，被告審認原告未加入桃園縣地政士公會即行執業屬實，乃按法定最低
    罰鍰額度，裁處原告三萬元罰鍰，徵諸首揭規定，並無違誤，訴願決定予以維持
    ，亦無不合。原告仍執前詞訴請撤銷，為無理由，應予駁回。
四、本件事證已臻明確，兩造其餘攻擊防禦方法與本件判決結果不生影響，故不逐一
    論述，又本件適用簡易訴訟程序，爰不經言詞辯論逕為判決，併予敘明。
據上論結，本件原告之訴為無理由，爰依行政訴訟法第二百三十三條第一項、第二百
三十六條、第九十八條第三項前段，判決如主文。
中　　華　　民　　國　　九十三　　　年　　　十　　   月　     十九　　　日
                            臺 北 高 等 行 政 法 院   第 六 庭
                                                    法  官　曹瑞卿
右為正本係照原本作成。
本件以訴訟事件所涉及之法律見解具有原則性者為限，始得於本判決送達後二十日內
向本院提出上訴狀並表明上訴理由，如已於本判決宣示後送達前提起上訴者，應於判
決送達後二十日內補具上訴理由（均按他造人數附繕本），且經最高行政法院許可後
方得上訴。
中　　華　　民　　國　　九十三　　　年　　　十　　   月　     十九　　　日
            　　　　　　　　　　　 　　　    　     書記官  方偉皓
